ACORDAO-COMPLETO-2492876

ACÓRDÃO 1787/2021 ATA 28/2021 - PLENÁRIO

VISTOS, relatados e discutidos estes autos de Representação com pedido de medida cautelar, a respeito de possíveis irregularidades ocorridas em licitação promovida pela Fundação Instituto Oswaldo Cruz (Fiocruz) , na modalidade RDC Eletrônico, com critério de julgamento por técnica e preço, orçamento estimativo de R$ 3.741.592,44, cujo objeto é a "contratação de serviço de engenharia para a elaboração de projeto de arquitetura e engenharia visando a construção da nova sede da Fiocruz Amazônia",
ACORDAM os Ministros do Tribunal de Contas da União, reunidos em Sessão Plenária, ante as razões expostas pelo Relator, em:
9.1 conhecer da presente representação, satisfeitos os requisitos de admissibilidade previstos nos arts. 235 e 237, inciso VII, do Regimento Interno deste Tribunal, c/c art. 113, § 1º, da Lei 8.666/1993, e no art. 103, § 1º, da Resolução TCU 259/2014, para, no mérito, considerá-la parcialmente procedente;
9.2 indeferir o requerimento de medida cautelar formulado pela Empresa Arqhos Consultoria e Projeto (CNPJ 32.087.991/0001-88) , tendo em vista a inexistência dos pressupostos necessários para sua adoção;
9.3 dar ciência à Fundação Instituto Oswaldo Cruz (Fiocruz) , com fundamento no art. 9º, inciso I, da Resolução TCU 315/2020, de que o julgamento das propostas de aptidão técnica com base em exigências de ordem técnica ou qualquer outra circunstância impertinente ou irrelevante para o específico objeto do contrato que extrapolam as características e necessidades do que se pretende licitar fere o contido nos arts. 3º, 45 e 46, § 2º, todos da Lei 8.666/93;
9.4 dar ciência desta deliberação à Fundação Instituto Oswaldo Cruz (Fiocruz) e à representante; e
9.5 arquivar os presentes autos, nos termos art. 169, inciso III, do Regimento Interno deste Tribunal.

Representação com o objetivo de apurar possíveis irregularidades em licitação destinada à contratação de serviço de engenharia para elaboração de projeto de arquitetura e engenharias visando a futura construção da nova sede da entidade.

Fundação Oswaldo Cruz.

3. Representante/Interessada:
3.1. Representante: Arqhos Consultoria e Projetos (CNPJ 32.087.991/0001-88).
3.2. Interessada: Architectus S/S (05.677.555/0001-96).

13.1. Ministros presentes: Ana Arraes (Presidente), Raimundo Carreiro, Bruno Dantas, Vital do Rêgo e Jorge Oliveira.
13.2. Ministros-Substitutos convocados: Augusto Sherman Cavalcanti (Relator) e Marcos Bemquerer Costa.
13.3. Ministros-Substitutos presentes: André Luís de Carvalho e Weder de Oliveira.

AUGUSTO SHERMAN

Adoto, como relatório, excerto da instrução vazada à peça 61 destes autos, anuída pelo corpo diretivo da Secretaria de Fiscalização de Infraestrutura Urbana (SeinfraUrbana) (peças 62 e 63) :
"INTRODUÇÃO
Cuidam os autos de representação com pedido de cautelar formulada pela empresa Arqhos Consultoria e Projeto (CNPJ 32.087.991/0001-88) a respeito de possíveis irregularidades ocorridas na Fundação Instituto Oswaldo Cruz (Fiocruz) , relacionadas à licitação na modalidade RDC Eletrônico 013/2020-Cogic, do tipo técnica e preço, destinado à contratação de serviço de engenharia para elaboração de projeto de arquitetura e engenharias visando a futura construção da nova sede da Fiocruz Amazônia, estimada em R$ 3.741.592,44.
A nova sede contará com áreas de laboratório com classificação de nível de biossegurança 2 (numa escala que vai de 1 a 4) , ensino, pesquisa e gestão. O projeto executivo será desenvolvido prevendo a construção inicial de 13.000,00 m².
HISTÓRICO 
Estipulou-se, no edital do certame, no cômputo da nota final (NF) das licitantes, a ponderação de 60% para o índice técnico (IT) e 40% para o índice de preço (IP) , de modo que NF = 0,60×IT + 0,40×IP (ver peça 42, p. 575-576 e 582-583) . Por sua vez, a pontuação técnica (PT) , a partir da qual se obtém o índice técnico, é composta de parcelas devidas à experiência da empresa (EE) e experiência dos profissionais (EP) , de modo que PT = EE + EP. Nos termos do edital, a participante com maior nota final será declarada vencedora.
A mensuração da comprovação da experiência da empresa deu-se por meio da apresentação de um ou mais Atestados de Capacidade Técnica, fornecido por pessoa jurídica de direito público ou privado devidamente identificada, em nome da licitante, relacionados a elaboração de projetos executivos de determinados tipos de edificações, desenvolvimento de projetos de edificações por meio de aplicativos computacionais e atestados de certificação ambiental de edificação projetada pela licitante.
Buscando aferir a capacidade técnico-profissional, a licitante deve comprovar possuir em seu quadro permanente, na data de abertura das propostas, profissionais de nível superior que tenham realizado serviços semelhantes e compatíveis em características, quantidades e complexidade tecnológica e operacional ao especificado no instrumento convocatório.
O consórcio Arqhos-MBM sagrou-se inicialmente vencedor do certame, por ter obtido nota final igual a 0,96 (0,56 devido ao índice técnico e 0,40 devido ao preço) , superior à nota final de 0,94 (0,60 devido ao índice técnico e 0,34 devido ao preço) apurada para a outra empresa licitante, Architectus S/S (CNPJ 05.677.555/0001-96) . O consórcio Arqhos-MBM é formado pelas empresas Arqhos Consultoria e Projeto (CNPJ 32.087.991/0001-88) e MBM Engenharia Ltda. (CNPJ 61.370.722/0001-22) .
 Com base nos atestados fornecidos pelo consórcio Arqhos-MBM, sua pontuação técnica resultou em 170, de um máximo de 180 pontos, sendo 60 pontos devidos à experiência profissional e 110 pontos devidos à experiência da empresa.
Inconformada com o resultado da licitação, a empresa Architectus S/S formalizou recurso em face da decisão da comissão de licitação, em que buscou desqualificar uma série de atestados apresentados pelo consórcio Arqhos-MBM, de modo a serem excluídos do computo da pontuação técnica. 
Em decorrência, no seu entendimento, a pontuação técnica do consórcio vencedor deveria ser igual a 105, sendo 50 pontos decorrentes da experiência da empresa e 55 pontos devidos à experiência profissional.
O consórcio Arqhos-MBM apresentou contrarrazões recursais.
Ao apreciar o recurso e as contrarrazões, baseada em parecer de setor de apoio ao certame, a comissão de licitação acatou parcialmente as ponderações da empresa Architectus S/S. Apurou para a nota final do consórcio Arqhos-MBM o valor de 0,75, e manteve a nota final da empresa Architectus S/S. Consequentemente, reviu sua decisão anterior, de modo a sagrar vencedora do RDC Eletrônico 013/2020-Cogic a empresa Architectus S/S, celebrando com ela, no dia 19/4/2021, o Contrato 15/2020, no valor de R$ 3.195.000,00, preço negociado posteriormente, considerando o montante de R$ 3.500.000,00 originalmente proposto pela Architectus S/S.
Contrariada com a nova decisão, a empresa Arqhos Consultoria e Projeto representou junto a este Tribunal e requereu a adoção de medida cautelar inaudita altera parte 'no sentido de declarar nula a declaração de vencedora da empresa Architectus S/S e de todos os seus atos subsequentes' (peça 1, p. 42) .
 Sinteticamente, a representante argumentou que as desqualificações dos atestados, que fizeram reduzir sua pontuação no quesito de qualificação técnica, se fundamentara 'em interpretação restritiva (...) , exigindo-se atestados e certidões que possuem exatamente os mesmos termos dos contidos em quadro do Edital' (peça 1, p. 13) e que o preço por ela oferecido para a entrega do objeto do RDC Eletrônico 013/2020-Cogic, R$ 2.975.064,64, implicaria numa economia aos cofres do Ministério da Saúde de R$ 219.935,96.
Ao serem instruídos os autos, no âmbito desta unidade técnica (peças 25 a 27) , sobressaiu o entendimento da necessidade de ouvir previamente a Fiocruz e a empresa Architectus S/S, com vistas à concessão ou não da cautelar pretendida, bem como obter cópia integral do RDC Eletrônico 013/2020-Cogic.
Em seu despacho à peça 28, o relator do feito, Ministro Augusto Sherman Cavalcanti, considerou que a oitiva prévia, bem como o acesso aos atos acostados no processo da licitação, teriam o condão de possibilitar um melhor julgamento sobre o pedido da medida cautelar. A possibilidade de o Tribunal vir a anular o contrato assinado, também justificaria a necessidade de igualmente ouvir a empresa Architectus S/S para, caso quisesse, se manifestasse acerca dos fatos apontados na representação. 
 Dessa forma, o relator acolheu a proposta da unidade técnica e determinou, com amparo no art. 276, § 2º, do Regimento Interno/TCU, a oitiva prévia da Fundação Instituto Oswaldo Cruz e, nos termos do art. 250, V, do Regimento Interno/TCU, a oitiva da empresa Architectus S/S, especificamente sobre as seguintes questões:
exigência, para fins de qualificação técnica, de atestados de experiência relativos a tipologias específicas de edificações, em afronta ao art. 37, inciso XXI, da Constituição Federal, ao art. 1º, § 1º, incisos I e IV, da Lei 12.462/2011 e à ampla jurisprudência do TCU, a exemplo dos acórdãos 2.066/2016 e 222/2013, ambos do Plenário;
adoção da especificidade do hospital 'com emergência' na exigência de qualificação técnica, sendo que o empreendimento objeto da licitação não possui ambientes semelhantes; e
não aceitação do atestado apresentado pela representante, de edificação com complexidade equivalente ou até maior que a exigência prevista em edital.
Expedidos os ofícios de oitiva e diligência às peças 29, 30, 31 e 35, a Fundação Instituto Oswaldo Cruz manifestou-se tempestivamente nos termos contidos à peça 40 e encaminhou a cópia do RDC Eletrônico 013/2020-Cogic, peça 42. Por sua vez, a empresa Architectus S/S respondeu tempestivamente à oitiva na peça 47, a seguir analisadas.
Adiante-se que a Fiocruz, em atendimento à oitiva, informou que suspendera a licitação e que sua Coordenação-Geral de Infraestrutura dos Campi aguardará a deliberação de mérito do Tribunal (peça 40, p. 6) .
EXAME TÉCNICO
Atestados de experiência relativos a tipologias específicas de edificações
Situação encontrada
Com o objetivo de aferir a capacitação técnica da empresa (experiência da empresa, EE) e profissional (experiência profissional, EP) , os itens 9.8.1 e 9.8.2 do instrumento convocatório estabeleceram obrigatoriedade da apresentação dos atestados listados nos Quadros 1 e 3 à peça 42, p. 569-570 e 572-575.
Dentre os atestados obrigatórios da capacitação da empresa mencionam-se os que comprovariam a elaboração de projetos executivos (de arquitetura e de condicionamento de ar) para edificações destinadas a 'laboratórios de pesquisas biomédicas' ou 'edificações hospitalares com emergência' ou 'edificações destinadas à indústria farmacêutica', com no mínimo 2.500 m2.
Para a comprovação de experiência profissional, o instrumento convocatório estabeleceu, dentre outros, a obrigatoriedade da apresentação de atestados de coordenação de projeto de empreendimentos de alta complexidade e de elaboração de projeto executivo de arquitetura de edificações destinadas a 'laboratórios de pesquisas biomédicas' ou 'edificações hospitalares com emergência' ou 'edificações destinadas à indústria farmacêutica'.
Sete dos atestados do consórcio Arqhos-MBM referentes a projetos de edificações hospitalares, deixaram de ser aceitos pela comissão julgadora (que endossara o posicionamento da empresa Architectus S/S em sede de recurso) , porque não se referiam a unidades hospitalares com emergência.
Manifestação da Fundação Instituto Oswaldo Cruz em atendimento à oitiva (peça 40) 
Preliminarmente, a Fiocruz justificou a opção da licitação por técnica e preço por se tratar de uma obra complexa, dotada de laboratórios de pesquisas biomédicas com nível de biossegurança 2 e grande diversidade de laboratórios, com características e  requisitos específicos. Que a opção encontra amparo no art. 46 da Lei 8.666/92.
No seu entendimento, a qualidade do projeto a ser entregue impactará diretamente na obra em diversos aspectos, a exemplo de disposições espaciais, soluções de engenharia, operação e manutenções futuras. Além disso, considerou que 'um projeto desenvolvido a partir de uma empresa com melhor qualificação técnica, em tese, garante uma obra pública de melhor qualidade, com menor quantidade de inconsistência e, assim, reduzindo o risco de aditivos contratuais oriundos de falhas' (peça 42, p. 3) .
Ainda nas suas preliminares, a Fiocruz lembrou que o consórcio Arqhos-MBM não impugnou o edital no momento oportuno, mais especificamente no que se refere aos dispositivos da capacitação técnica. Que o lapso temporal entre a publicação do instrumento convocatório e o resultado da revisão da pontuação do consórcio Arqhos-MBM confirmaria a concordância com as suas cláusulas, 'condição confirmada, por não ter havido solicitação de esclarecimento de nenhuma questão do edital, nem mesmo para os atestados de capacitação técnica exigidos pela Administração, objeto da contestação atual' (peça 40, p. 3) . 
Informou que a nova sede da Fiocruz Amazônia funcionará como um centro composto pelos setores de laboratórios, pesquisa, ensino e gestão. Destacou que o setor de maior complexidade formal é o de laboratórios, tanto quanto à sua arquitetura, quanto à sua engenharia.
Quanto ao mérito, a Fiocruz asseverou jamais ter tido a intenção de restringir a ampla competitividade entre as empresas, tampouco exigira atestados de qualificação técnica de uma única tipologia específica.
Se fosse o caso, cercear a competitividade, 'teria se restringido a exigir atestados de tipologia inequívoca, ou seja, Edifícios de Laboratórios Biomédicos, única e exclusivamente, incluindo ainda mais especificamente os laboratórios que virão a ser desenvolvidos, (...) , uma vez que não há dúvidas quanto à complexidade de cada um individualmente e sua interrelação como grupo' (peça 40, p. 5) . 
Todavia, ciente do número limitado de edificações dessa natureza em solo nacional, buscou o 'equilíbrio, entre a qualidade do projeto, que um edifício com esta complexidade exige, mas também a ampla concorrência e a economicidade'.
Desta forma, de modo a assegurar a apresentação de propostas equilibradas entre a técnica e o preço, incluiu tipologias alternativas de complexidades equivalentes, sendo estas 'laboratórios de pesquisas biomédicas', 'edificações hospitalares com emergência' e 'edificações destinadas à indústria farmacêutica'. Sustentou ter optado por três tipologias, no lugar de uma única, pois compreendeu que os projetos de indústrias farmacêuticas e projetos de hospitais com emergência possuem, em sua arquitetura e engenharia, complexidades análogas às de um edifício de laboratórios.
Prosseguiu informando que, numa primeira análise, acatara os atestados do consórcio Arqhos-MBM porque, embora seus objetos não fossem explicitamente edificações hospitalares com emergência, suas características eram similares.
Depreende-se que, numa análise posterior, a Fiocruz optou por se ater ao estritamente estabelecido no edital, em observância ao princípio de vinculação ao instrumento convocatório, de modo a somente acolher atestados que preenchessem uma das três tipologias estabelecidas, nos seguintes termos (peça 40, p. 5) :
Em uma segunda análise, percebeu-se que, embora o texto do edital não citar explicitamente que complexidades similares poderiam ser aceitas, desde que dentro da mesma tipologia, optou-se por realizar a análise dos atestados ao conteúdo explícito do edital, em observância ao princípio da vinculação ao instrumento convocatório. Entendeu-se que outras empresas poderiam concorrer ao certame, além disso, não raras as vezes, as empresas solicitam, através de pedido de esclarecimento, se seus atestados se adequam aos ditames do edital, o que não ocorreu nesse certame seja por pedido de esclarecimento seja pela via da impugnação. O mesmo entendimento foi estendido aos atestados de certificação ambiental.
 (...) 
Diante da complexidade do objeto, reconhecemos que o texto do edital de licitação pode ser aprimorado, e, visando dar maior clareza aos licitantes, poderá ser revogada/anulada a licitação, retirando-se de um futuro edital eventual restrição, se assim entendido pelo Egrégio TCU, permitindo comprovação de capacitação técnica de naturezas semelhantes.
Manifestação da empresa Architectus S/S em atendimento à oitiva (peça 47) 
Tal como argumentara em seu recurso (peça 42, p. 814-825) , a empresa Architectus S/S reiterou seu posicionamento de que o acervo técnico apresentado pelo consórcio Arqhos-MBM seria incompatível com o previsto no edital do RDC Eletrônico 013/2020-Cogic e que, manter os pontos a eles atribuídos estaria em desacordo com o julgamento objetivo e com a vinculação ao instrumento convocatório.
Sustentou que a manutenção dos pontos do consórcio Arqhos-MBM seria 'um desrespeito ao princípio da vinculação ao instrumento convocatório, que obriga tanto a Administração, quanto os licitantes, a observarem as regras e condições previamente estabelecidas no edital. Esse princípio tem guarida no disposto no artigo 3º da Lei Federal nº . 12.462/2011, onde sua inteligência reconhece a necessidade de observância e vinculação ao instrumento convocatório' (peça 47, p. 3) .
Amparou seu posicionamento por meio de doutrina e jurisprudência segundo as quais o instrumento convocatório não pode transferir para a comissão a definição dos critérios de julgamentos, que devem estar previamente explicitados no edital, sob pena de entregar-se à subjetividade da comissão o julgamento das propostas.
A empresa Architectus S/S apontou que o item 9.1 do edital explicita que a comprovação da experiência anterior deve ser compatível não só em características e quantidades com o objeto licitado, mas também em complexidade tecnológica e operacional:
9.1. A licitante deverá comprovar sua capacidade e experiência no desempenho do escopo dessa licitação, isto é, comprovação de execução de serviços semelhantes e compatíveis em características, quantidades e complexidade tecnológica e operacional ao especificado neste Edital. 
Considerou serem descabidas as alegações de que houve formalismo excessivo na análise da proposta técnica do consórcio Arqhos-MBM, 'visto que em várias CATs apresentadas, a FIOCRUZ, contrariando inclusive nosso entendimento e pleito recursal, entendeu cabível pontuar alguns itens onde verificou a compatibilidade com o objeto licitado' (peça 47, p. 6) . Isso teria ocorrido nas pontuações do profissional de arquitetura, quadro 2 - item b, do profissional de mecânica, quadro 2 - item c, e profissional de instalações hidrossanitárias, quadro 2 - item f, CAT 2620130003061.
Sobre a restrição à competitividade no tocante à comprovação de experiência em edificação hospitalar com emergência - que teria culminado na não pontuação dos atestados de elaboração de projetos de unidade hospitalar (62 mil m²) e laboratório de material nuclear (11 mil m²) , apresentados pela representante - a empresa Architectus S/S, fundamentada na posição da Fiocruz de considerar a nova sede análoga a um hospital com emergência ou a uma edificação destinada à indústria farmacêutica, considerou pertinente não os pontuar, pois se referiram a objetos incompatíveis com essas tipologias:
Portanto, é conclusivo que a pontuação das CATs que não apresentam compatibilidade com o exigido, ensejaria na contratação de empresa desprovida da experiência técnica necessária, pondo em risco a realização do objeto pactuado.
Análise
O Quadro 1 lista os atestados apresentados na proposta da empresa Arqhos Consultoria e Projeto (peça 14) , desconsiderados como prova de aptidão técnica por se referirem a edificações hospitalares sem emergência. Cada um deles pode computar 5 pontos na aferição da capacidade técnica do profissional detentor das atividades correspondentes. A coluna 'Pág.' refere-se à localização da página inicial do atestado à peça 14.
O Quadro 2 contém as descrições das edificações hospitalares de que trata o    Quadro 1.
A empresa Architectus S/S também apontara que o laboratório de análises clínicas a que se refere o atestado CAT SZC 20087, não teria a mesma complexidade de um laboratório de nível de biossegurança 2.
Quadro 1. Atestados do consórcio Arqhos-MBM não computados por se referirem a edificações hospitalares sem emergência.
	ATESTADO
PROFISSIONAL
	Pág.
	ATIVIDADE TÉCNICA REALIZADA

	CAT SZC 15670
Eng. Eletricista
	71
	Projeto de instalações elétricas do novo Hospital Israelita Albert Einstein (potência instalada de 4.750 kVA) 

	CAT SZC 15670
Eng. Automação
	71
	Sistema de supervisão e automação do novo Hospital Israelita Albert Einstein, sistema de cabeamento estruturado, em categoria 6, de dados e voz para atendimento de serviço de telefonia, detecção e alarme de incêndio, CFTV, sonorização, etc.

	CAT SZC 20087
Eng. Eletricista
	76
	Projeto de instalações elétricas do Prédio 3 do Hospital Israelita Albert Einstein (potência instalada de 2.335 kVA) 

	CAT 2620150011612
Eng. Eletricista
	81
	Projeto de instalações elétricas do Hospital do Instituto de Gastroenterologia de São Paulo, contendo entrada de energia em média tensão, iluminação e tomadas normais e de emergência, alimentadores em barramentos blindados, distribuição de força para sistema de ar condicionado, distribuição de força para equipamentos de imagem, grupo gerador 1.350 kVA

	CAT 2620130003063
Eng. Eletricista
	85
	Projeto de instalações elétricas do Hospital Universitário Getúlio Vargas (Manaus/AM) , com potência instalada de 3.500 kVA

	CAT SZC 15671
Eng. Civil ou compatível
	95
	Projeto de instalações hidráulicas do Novo Edifício 1 do Hospital Israelita Albert Einstein

	CAT 2620130003062
Eng. Mecânico
	30
	Projeto executivo de climatização Hospital Universitário Getúlio Vargas em (Manaus/AM) 

Quadro 2. Hospitais a que se referem os atestados do Quadro 1.
	ATESTADO
	EDIFICAÇÃO

	CAT SZC 15670
CAT SZC 15671
	Hospital Israelita Albert Einstein (São Paulo/SP) . 
62.000m², hospital-dia com 20 salas de cirurgia e 46 leitos de internação, hemodinâmica e ressonância magnética.

	CAT SZC 20087
	Hospital Israelita Albert Einstein, Prédio 3 (São Paulo/SP) . 
48.895 m², sendo 2.500 m² de laboratórios bioclínicos e farmácia hospitalar.

	CAT 2620150011612
	Hospital do Instituto de Gastroenterologia de São Paulo (São Paulo/SP) . 
18.344 m², 4 salas de cirurgia, 225 leitos de internação, 32 leitos de UTI e cozinha para 800 refeições.

	CAT 2620130003062
CAT 2620130003063
	Hospital Universitário Getúlio Vargas (Manaus/AM) . 
33.666 m2, laboratórios de hematologia, bioquímica, biologia molecular, virologia, bacteriologia e serviços de diálise e quimioterapia, salas de aula, auditório, 10 salas de cirurgia, 27 leitos de UTI, farmácia com produção de medicamentos, produção de quimioterápicos e produção de concentrado polieletrolítico para hemodiálise.

A despeito do fato de não se referirem a hospitais com atendimento de emergência, observa-se, dos quadros acima, que os atestados fornecidos pelo consórcio Arqhos-MBM possuem complexidade superior à exigida no instrumento convocatório, por se referirem a unidades hospitalares de grande porte, sendo que o Hospital Israelita Albert Einstein, por dez anos consecutivos, é reconhecido como o melhor hospital de toda a América Latina, conforme pode ser constatado em visita à página do hospital na internet (www.einstein.br) .
Não há nos processo do RDC Eletrônico 013/2020-Cogic ou nas justificativas apresentadas tanto pela Fiocruz quanto pela empresa Architectus S/S uma razão de ordem técnica e específica para a necessidade de comprovação, na tipologia de edificações hospitalares, de ala, setor, estrutura ou de outra natureza destinada ao atendimento de emergência. 
Relembre-se que a nova sede da Fiocruz Amazônia conterá área de laboratório (nível de biossegurança 2, numa escala de 1 a 4) , de pesquisa (escritórios) , de ensino, de gestão (administração) , de apoio técnico, da utilidades e área de urbanização, sendo a área de laboratórios a de maior complexidade. Portanto, a nova sede não contará com qualquer tipo de atendimento ambulatorial ou hospitalar.
Se a Fiocruz preocupou-se, acertadamente, em não exigir a comprovação de experiência em objeto idêntico ao licitado (mais precisamente, experiência de ter projetado laboratório de nível de biossegurança 2) , pois possivelmente isso conduziria a um certame deserto, dada a especificidade do objeto e ao reduzido número de eventuais interessados, por outro lado, sua conduta de restringir os atestados da tipologia hospitalar com atendimento de emergência, pode ter ocasionado exatamente o mesmo efeito que pretendeu impedir.
Não se mostra consentâneo desconsiderar a expertise de determinada licitante que, não tendo executado anteriormente objeto similar ao que se pretende licitar, demonstre ter executado objeto de complexidade superior. A restrição somente 'poderá ser imposta quando a especificação for tão relevante ou complexa que represente alguma diferença essencial quanto ao objeto licitado' (Justen Filho, Marçal. In 'Comentários à Lei de Licitações e Contratos Administrativos'. 18ª ed, p. 764) .
As explicações para a exigência resumiram-se a uma tênue analogia entre um edifício de laboratórios e um hospital com emergência sem, no entanto, apontarem-se que semelhanças seriam essas. Dessa maneira, não se vislumbra nessa tipologia a necessidade de alguma expertise específica na elaboração de projetos elétricos, hidrossanitários ou de automação que não possam igualmente estar presente em edificações hospitalares de grande porte, ainda que sem atendimento de emergência. 
O instrumento convocatório até poderia estabelecer tipologia menos restritiva relacionada à unidade hospitalar. No entanto, mesmo diante da menção 'com emergência' no RDC Eletrônico 013/2020-Cogic, o julgamento poderia, sem qualquer tipo de prejuízo de ordem prática, dar maior ênfase à complexidade projetos dos empreendimentos hospitalares objetos do atestados de comprovação técnica, em detrimento daquela circunstância restritiva, cuja importância ao certame não deixou de ser devidamente demonstrada pelo órgão licitador. 
O Tribunal já decidiu que critérios de julgamento das propostas técnicas devem se limitar à comprovação de experiência e aptidão dos licitantes, devendo possuir total pertinência com o objeto a ser licitado, de modo que quaisquer excessos devem ser plenamente justificados pela Administração (Acórdão 3904/2001-TCU-Primeira Câmara, rel. Min. Augusto Nardes) .
Também, nos termos do caput dos arts. 3º e 45, art. 46, § 2º, todos da Lei 8.666/93, o julgamento objetivo a ser buscado deve ser no sentido de avaliar e classificar as propostas de acordo com critérios pertinentes e adequados ao objeto licitado, definidos com clareza e objetividade no instrumento convocatório e que considerem a capacitação e a experiência do proponente, a qualidade técnica da proposta, compreendendo metodologia, organização, tecnologias e recursos materiais a serem utilizados nos trabalhos, e a qualificação das equipes técnicas a serem mobilizadas para a sua execução. As exigências de qualificação técnica devem admitir a experiência anterior em objeto de características semelhantes, mas não necessariamente idênticas às do objeto pretendido. 
O Tribunal já tem decidido que exigências de ordem técnica ou qualquer outra circunstância impertinente ou irrelevante para o específico objeto do contrato que extrapolem as características e necessidades do que se pretende licitar, configura violação ao disposto no art. 3º, §1º, inciso I e art. 30, inciso II e § 1º, inciso I, ambos da Lei 8.666/93 (Acórdão 137/2017, rel. Min. Benjamim Zymler; Acórdão 2.066/2016, rel. Min. Augusto Sherman; Acórdão 1.252/2016, rel. Min. Raimundo Carreiro e Acórdão 1.585/2015, rel. Min. André Luís de Carvalho, todos do Plenário do TCU) . Nesse sentido, é a tipologia de hospital com emergência, posto não restar devidamente justificada a similaridade com o objeto que se pretende licitar, repita-se, especialmente no que concerne a projetos elétricos, hidrossanitários e de automação.
Os argumentos acima demonstram que a Fiocruz, embora demonstrando prudência e conduta diligente com a coisa pública, poderia ter considerado, como o fez na sua decisão preliminar, válidos os atestados do Quadro 1 desta instrução, de modo a computar em favor do consórcio Arqhos-MBM os 35 pontos a eles correspondentes.
É importante frisar o equívoco da comissão de licitação ao suprimir cinco pontos do atestado CAT 26201500000985 (não questionado pela Architectus S/S) e manter os cinco pontos do atestado CAT 2020130003062 que ela mesma havia concordado em descontar (cf. peça 42, p. 684, escopo 'c' e p. 919, escopo 'c'. Atente-se para a grafia equivocada do atestado CAT 2020130003062 à peça 14, p. 684) . Dessa maneira, devem ser computados os pontos desses dois atestados.
Questões não abordadas na oitiva
Certificação ambiental
Situação encontrada
Como meio de aferir a experiência da empresa, o item 9.8.1.1 do instrumento convocatório requereu a apresentação de atestado comprobatório de certificação ambiental (ENCE, AQUA ou LEED) de edifício administrativo, escolar, comercial, hospitalar, institucional ou laboratorial, com um mínimo de 1.000 m² de área total construída em um único empreendimento (peça 42, p. 570) .
Para essa finalidade, o consórcio Arqhos-MBM apresentou o atestado CAT 0000000212990 (peça 14, p. 40-43) , a partir do qual comprovaria possuir certificação ambiental LEED (Leadership in Energy and Environmental Design) em projeto da nova sede da Assembleia Legislativa do Estado do Rio de Janeiro com 52.450,80 m2, bem como Etiquetagem PROCEL Edifica e QUALIVERDE da Prefeitura Municipal do Rio de Janeiro (peça 1, p. 15 e peça 14, p. 42) .
A empresa Architectus S/S contestou tal atestado por não ter sido apresentada qualquer comprovação da certificação, não podendo presumir que ela exista somente pela informação contida 'no bojo do atestado' (peça 6, p. 13 e peça 42, p. 820) .
A empresa Architectus S/S afirmou que a certificação ambiental LEED não se aplicaria à fase de projeto, tendo em vista que há determinados requisitos para sua expedição que somente podem ser aferidos após a obra concluída. Concluiu que, uma vez que a obra da nova sede da Assembleia Legislativa do Estado do Rio de Janeiro não se encontrar concluída, não há que se falar em certificação LEED para o empreendimento.
Finalmente, a empresa Architectus S/S afirmou ter realizado, no dia 28/1/2021, pesquisa no site do Green Building Council Brasil (GBC Brasil) , instituição que concede o selo de certificação, https://www.gbcbrasil.org.br/certificacao/certificacao-leed/empreendimentos/, a partir da qual constatara inexistir certificação LEED para o empreendimento da nova sede da Assembleia Legislativa do Estado do Rio de Janeiro. 
Por sua vez, em resposta às contrarrazões do consórcio Arqhos-MBM, o setor técnico de apoio à comissão de licitação elaborou o parecer à peça 11 no qual afirmou, preliminarmente, inexistir qualquer menção a projeto arquitetônico sustentável ou eficiente energeticamente na CAT 0000000212990, com a ressalva de que isso não significaria não ter sido o caso, apenas que não fora mencionado na certidão (peça 11, p. 8) . Que a certificação LEED pode permitir a certificação de apenas uma única sala em uma edificação comercial ou de um único apartamento em uma edificação residencial, ou seja, que 'a certificação pode não refletir o desempenho global e real do edifício, o que pode levar a uma distorção no processo projetual mudando o foco do desempenho do edifício para a mera certificação' (peça 11, p. 3) . Destacou ser prática usual no mercado a própria contratada elaborar a minuta do 'Atestado de Capacidade Técnica', até mesmo por solicitação do contratante. Concluiu propor à comissão de licitação obter a certificação junto à instituição competente.
A comissão de licitação acolheu as razões da empresa Architectus S/S e parte das considerações do setor técnico de apoio, de modo a desconsiderar os dez pontos anteriormente conferidos na aferição da experiência da empresa.
Análise
Pesquisa realizada no dia 16/6/2021 no site descrito no parágrafo 56 desta instrução confirmou a inexistência da certificação LEED para o empreendimento da nova sede da Assembleia Legislativa do Estado do Rio de Janeiro. Por esse motivo, os dez pontos inicialmente atribuídos na mensuração da capacitação técnica da empresa (última linha do quadro 1 à peça 42, p. 681) devem ser realmente excluídos, conforme a nova decisão da comissão de licitação.
Atestado que não atende às especificações de laboratório de pesquisas biomédicas  
Situação encontrada
O consórcio Arqhos-MBM apresentou o atestado CAT 000304103 (peça 14, p. 58-61) , no valor de cinco pontos, de modo a atender o quesito de comprovação de elaboração de projeto executivo de arquitetura de edificações destinadas a 'laboratórios de pesquisas biomédicas'. 
Tal atestado diz respeito à elaboração de projetos básico, executivo e legal de arquitetura, paisagismo, urbanismo, estrutural e de instalações para construção do Centro de Estudos e Pesquisas em Aquicultura, Pesca e Ambientes Aquáticos (Cepapa) situado no entorno da Lagoa de Piratininga, em Niterói-RJ, com área total construída de 2.347 m2. As instalações contemplam salas de aula, áreas administrativas, de apoio, biblioteca e laboratórios diversos (microbiologia, microscopia, cultivo de moluscos bivalve, dentre outros) .
A empresa Architectus S/S argumentou que deveriam ser retirados os cinco pontos do atestado CAT 000304103, por não se enquadrar numa das três tipologias objeto do instrumento convocatório (laboratórios de pesquisas biomédicas, edificações hospitalares com emergência e edificações destinadas à indústria farmacêutica) . Além do mais, sustentou que os laboratórios objeto daquele atestado têm complexidade inferior à de um laboratório de pesquisas biomédicas (peça 6, p. 14) . 
O setor de apoio técnico à comissão de licitação considerou válidos os pontos do atestado, porque viu nele similaridade entre laboratórios de microbiologia, microscopia e cultivo de moluscos, com os que se pretende construir 'tendo potencial para a pesquisa em saúde animal ou saúde humana usando esses animais como modelo animal, compatível a complexidade como 'laboratórios de pesquisas biomédicas', com base na análise da Arquiteta Tereza C. Malveira de Araújo - Tecnologista em Saúde Pública / DAE-Cogic' (peça 11, p. 5) .
Embora o setor de apoio técnico tenha concluído por manter os pontos do atestado em comento, sem que haja uma justificativa nos autos, a comissão de licitação resolveu por subtraí-los (cf. peça 42, p. 684, escopo 'b' e p. 919, escopo 'b') . 
Análise
Perfilha-se ao entendimento formulado pelo setor de apoio técnico à comissão de licitação, de modo a manter os cinco pontos atribuíveis ao atestado CAT 000304013, dada similaridade, não necessariamente a perfeita coincidência, entre os objetos do atestado e do instrumento convocatório. 
Atestados sem menção à coordenação de projetos
O consórcio Arqhos-MBM apresentou os atestados CAT 5016/2009, CAT 5004/2009 e CAT 00000000212990, com o objetivo de comprovar ter profissional com capacidade de coordenar projetos de empreendimentos de alta complexidade. Além desses, apresentou os atestados CAT 00305714, CAT 5013/2009 e CAT 000500772.
A empresa Architectus S/S contestou a validade dos atestados CAT 5016/2009, CAT 5004/2009 e CAT 00000000212990 por considerar neles não haver menção à coordenação de projetos, apenas a sua elaboração (peça 6, p. 14) . Além disso, afirmou que se referem somente a projetos de arquitetura, ficando de fora outras áreas (urbanismo, ar-condicionado e ventilação mecânica e instalações elétricas) .
A comissão de licitação, amparada em parecer do setor de apoio, suprimiu a pontuação dos atestados CAT 5016/2009, CAT 5004/2009 e CAT 00000000212990 por considerar que não comprovariam as atividades de coordenação de projetos, além de não vislumbrar, nas contrarrazões da empresa Arqhos, argumento em sentido contrário (peça 11, p. 5) . Sem que haja explicação nos autos, no entanto, a comissão resolveu não atribuir os pontos concedidos anteriormente por conta dos atestados CAT 000305714, CAT 5013/2009 ou CAT 000500772, em nenhum momento questionados pela empresa Architectus S/S. 
Análise
A ausência, nos autos, dos atestados CAT 5016/2009 e CAT 5004/2009 impede o exame do caso. Por sua vez, há no CAT 00000000212990 (peça 14, p. 40-43) , além de projetos de arquitetura, menção a projetos de urbanismo, ar-condicionado e ventilação mecânica e instalações elétricas. Não obstante, a despeito de estar subtendido que o profissional envolvido não elaborara todos os projetos referenciados no atestado, antes coordenara uma equipe de projetistas, por não existir referência expressa de que o profissional detentor das prerrogativas teria coordenado a elaboração de todos os projetos do empreendimento, aquiesce-se ao posicionamento da Fiocruz no sentido de desconstituir a pontuação inicialmente a ele atribuída. De todo o modo, como se verá adiante, qualquer que seja o posicionamento adotado em relação ao tema, isso em nada afetará a pontuação do consórcio obtida no primeiro julgamento da comissão de licitação. 
Considerando não haver motivos para a supressão dos pontos dos atestados CAT 000305714, CAT 5013/2009 e CAT 000500772, em nenhum momento questionados pela empresa Architectus S/S, a pontuação total a eles correspondentes, quinze, deve permanecer em favor do consórcio Arqhos-MBM.
CONCLUSÃO
Trata-se de representação com pedido de cautelar formulada pela empresa Arqhos Consultoria e Projeto a respeito de possíveis irregularidades ocorridas na Fundação Instituto Oswaldo Cruz, relacionadas à licitação na modalidade RDC Eletrônico 013/2020-Cogic, do tipo técnica e preço, destinado à contratação de serviço de engenharia para elaboração de projeto de arquitetura e engenharias visando a futura construção da nova sede da Fiocruz Amazônia, estimada em R$ 3.741.592,44. Acudiram ao certame o consórcio Arqhos-MBM e a empresa Architectus S/S. 
O exame das oitivas, com o objetivo de obter informações com vistas ao melhor juízo da concessão da cautelar pretendida, demonstrou a procedência parcial dos argumentos sustentados pela representante, sobretudo o julgamento das propostas de aptidão técnica com base em exigências de ordem técnica ou qualquer outra circunstância impertinente ou irrelevante para o específico objeto do contrato que extrapolaram as características e necessidades do que se pretende licitar.
Consequentemente, em decorrência do exame técnico alvo desta instrução, a pontuação final da experiência do consórcio Arqhos-MBM resultou em 50 pontos, em consonância ao novo julgamento da comissão de licitação, enquanto a experiência profissional se manteve em 110 pontos, tal como a comissão de licitação havia inicialmente decidido (peça 58) . Levou-se em conta no cômputo os pontos dos atestados CAT 5016/2009 e CAT 5004/2009 ausentes no processo.
Dessa feita, a aplicação das regras contidas no instrumento convocatório para a apuração das notas finais das participantes (peça 42, p. 575-576 e 582-583) resultou nas informações do Quadro 3. De acordo com o item 10.4.12 do edital, nos cálculos não são permitidos arredondamentos, devendo-se truncar o resultado obtido com duas casas decimais. 
Quadro 3. Apuração das notas finais das participantes do RDC Eletrônico 013/2020-Cogic.
		Consórcio Arqhos-MBM
	Archtectus S/S

	EE
	50
	60

	EP
	110
	120

	PTi
	160
	180 = PTmáx

	ITi = PTi/PTmáx
	160/180 = 0,88
	180/180 = 1,00

	Pi
	2.975.064,04 = PImín
	3.500.000,00

	IPi = Pi/PImín
	2.975.064,04/2.975.064,04 = 1,00
	2.975.064,04/3.500.000,00 = 0,85

	NF = 0,60×ITi + 0,40×IPi
	0,60×0,88 + 0,40×1,00 = 
= 0,52 + 0,40 = 0,92
	0,60×1,00 + 0,40×0,85 = 
= 0,60 + 0,34 = 0,94

A despeito dos apontamentos relatados nos parágrafos 39 a 51, 65, 69 e 70, o resultado do certame permaneceu inalterado. Logo, deve-se indeferir o requerimento de medida cautelar, inaudita altera parte, formulado pela Arqhos Consultoria e Projeto (CNPJ 32.087.991/0001-88) , tendo em vista a inexistência dos pressupostos do fumus boni iuris e do periculum in mora necessários para sua adoção. Portanto, se desejar, a Fiocruz poderá dar prosseguimento ao Contrato 15/2020 celebrado no dia 19/4/2021 com a empresa Architectus S/S, no valor final de R$ 3.195.000,00.
No termos do art. 9º, inciso I, da Resolução TCU 315/2020, com o objetivo de evitar a repetição da irregularidade observada no RDC Eletrônico 013/2020-Cogic, deve-se dar ciência à Fiocruz, que o julgamento das propostas de aptidão técnica com base em exigências de ordem técnica ou qualquer outra circunstância impertinente ou irrelevante para o específico objeto do contrato que extrapolaram as características e necessidades do que se pretende licitar fere o contido no caput dos arts. 3º e 45, art. 46, § 2º, todos da Lei 8.666/93.
PROPOSTA DE ENCAMINHAMENTO
Ante todo o exposto, submetem-se os autos à consideração superior, propondo:
conhecer da presente representação, satisfeitos os requisitos de admissibilidade previstos nos arts. 235 e 237, inciso VII, do Regimento Interno deste Tribunal, c/c art. 113, § 1º, da Lei 8.666/1993 e no art. 103, § 1º, da Resolução TCU 259/2014, para, no mérito, considerá-la parcialmente procedente;
indeferir o requerimento de medida cautelar, inaudita altera parte, formulado pela empresa Arqhos Consultoria e Projeto (CNPJ 32.087.991/0001-88) , tendo em vista a inexistência dos pressupostos do fumus boni iuris e do periculum in mora necessários para sua adoção;
com fulcro no art. 9º, inciso I, da Resolução TCU 315/2020, dar ciência à Fiocruz, que o julgamento das propostas de aptidão técnica com base em exigências de ordem técnica ou qualquer outra circunstância impertinente ou irrelevante para o específico objeto do contrato que extrapolaram as características e necessidades do que se pretende licitar fere o contido no caput dos arts. 3º e 45, art. 46, § 2º, todos da Lei 8.666/93;
comunicar ao representante que a deliberação a ser adotada no presente processo poderá ser acessada no endereço eletrônico: https://pesquisa.apps.tcu.gov.br/#/pesquisa/acordao-completo;
com fundamento no inciso III, do art. 169 do Regimento Interno do TCU, arquivar os presentes autos."
É o Relatório.

8.1. Helen Luiza Korobinski Mendes (24227/OAB-CE) e outros, representando Architectus S/S.  
8.2.	Rogério David Carneiro (106.005/OAB-RJ) e outros, representando Arqhos Consultoria e Projetos.

Não atuou.

REPRESENTAÇÃO. PROCESSO LICITATÓRIO CONDUZIDO PELA FUNDAÇÃO INSTITUTO OSWALDO CRUZ (FIOCRUZ) DESTINADO À CONTRATAÇÃO DE SERVIÇO DE ENGENHARIA PARA ELABORAÇÃO DE PROJETO DE ARQUITETURA E ENGENHARIAS VISANDO A FUTURA CONSTRUÇÃO DA NOVA SEDE DA FIOCRUZ AMAZÔNIA. CONHECIMENTO. OITIVA DA FIOCRUZ E DA EMPRESA DECLARADA VENCEDORA DO CERTAME. DILIGÊNCIA DA FIOCRUZ. ANÁLISE DAS MANIFESTAÇÕES. ACOLHIMENTO PARCIAL. INDEFERIMENTO DA MEDIDA CAUTELAR. CIÊNCIA.

REPRESENTAÇÃO (REPR)

Secretaria de Fiscalização de Infraestrutura Urbana (SeinfraUrbana).

Cuidam os autos de Representação com pedido de medida cautelar, a respeito de possíveis irregularidades ocorridas em licitação promovida pela Fundação Instituto Oswaldo Cruz (Fiocruz) , na modalidade RDC Eletrônico, com critério de julgamento por técnica e preço, orçamento estimativo de R$ 3.741.592,44, cujo objeto é "contratação de serviço de engenharia para a elaboração de projeto de arquitetura e engenharia visando a construção da nova sede da Fiocruz Amazônia".
A representante Arqhos Consultoria e Projetos requer a suspensão dos efeitos da decisão da comissão de licitação que acatou parte do recurso administrativo da empresa licitante Architectus S/S e, devido a isso foi declarada vencedora do certame.
Nesse sentido, a representante alega que foi adotado formalismo rigoroso na análise (peça 11) dos comprovantes de experiência profissional exigidos no item 9.8 do edital (peça 4, pp. 17-22) em razão das seguintes impropriedades na revisão dos pontos (peça 1, pp. 9-10) :
diversas CAT (...) foram desconsideradas tão somente por não mencionarem expressamente o termo exigido pela representada, em total afronta à competitividade, ao formalismo moderado e à proporcionalidade/razoabilidade;
deixou de considerar e pontuar CAT que sequer foram objeto de análise no Recurso Administrativo ou que, em julgamento do Recurso, havia se decidido por manter a pontuação, em evidente ilegalidade; e
declarou como vencedora empresa que apresentou proposta mais onerosa à Administração Pública, o que representará um ônus de R$ 219.935,96, em afronta à economicidade e vantajosidade.
A representação merece ser conhecida, em ratificação ao Despacho por mim proferido à peça 28, porquanto cumpre os requisitos de admissibilidade previstos nos arts. 235 e 237, VII, do Regimento Interno deste Tribunal, c/c o art. 113, § 1º, da Lei 8.666/1993, e com o art. 103, § 1º, da Resolução-TCU 259/2014.
Por meio desse expediente determinei a oitiva e a diligência da Fiocruz, bem como a oitiva da empresa contratada acerca dos fatos narrados na representação (peça 28) .
Em seu exame (peças 61-63) , a Secretaria de Fiscalização de Infraestrutura Urbana (SeinfraUrbana) considerou parcialmente procedentes os argumentos sustentados pela representante, sobretudo quanto ao excesso de rigor no julgamento das propostas de aptidão técnica com base em exigências que poderiam extrapolar as características e necessidades do que se pretende contratar.
A unidade técnica avaliou, ainda, que levando em conta a aplicação das regras contidas no instrumento convocatório para a apuração das notas finais das participantes em conjunto com a análise dos fatos narrados pelo representante, bem como a documentação enviada em resposta às oitivas e à diligência, a pontuação final da experiência do consórcio Arqhos-MBM resultaria em 50 pontos, enquanto a experiência profissional se manteve em 110 pontos, tal como a comissão de licitação havia inicialmente decidido (peça 58) . Em vista disso, a SeinfraUrbana verificou que a despeito do acolhimento de parte dos argumentos da representante, o resultado do certame permaneceria inalterado, tendo como vencedora a empresa Architectus S/S (§§ 75-76 da instrução de peça 61) .
Em decorrência dessa conclusão, a unidade instrutiva apresenta proposta no sentido de indeferir o requerimento de medida cautelar formulado pela representante, tendo em vista a inexistência dos pressupostos do fumus boni iuris e do periculum in mora necessários para sua adoção, além de considerar que a Fiocruz poderá dar prosseguimento ao Contrato 15/2020, celebrado no dia 19/4/2021 com a empresa Architectus S/S, no valor final de R$ 3.195.000,00.
No que tange à impropriedade observada no RDC Eletrônico 013/2020-Cogic, a SeinfraUrbana concluiu pela necessidade de medidas preventivas e, nesse sentido, propôs dar ciência à Fiocruz de que o julgamento das propostas de aptidão técnica com base em exigências de ordem técnica ou qualquer outra circunstância impertinente ou irrelevante para o específico objeto do contrato que extrapolaram as características e necessidades do que se pretende licitar fere o contido nos arts. 3º, 45 e art. 46, § 2º, todos da Lei 8.666/93.
Estando os autos em meu gabinete, a representante apresentou petição (peça 64) , por meio dos seus procuradores, em que requer a impugnação da instrução de mérito proposta pela unidade técnica à peça 61.
Nesse expediente, a representante alega que a Certidão de Acervo Técnico (CAT 00000000212990) apresentada para o atendimento do item 9.8.1.1 do edital de licitação jamais poderia ser desconsiderada, pois o acervo probatório comprovaria a Certificação Ambiental e a capacidade de a representante construir de maneira sustentável. Aduz, ainda, que haveria notas fiscais, e os respectivos comprovantes de pagamento, de empresa de consultoria que assessorou a representante na obtenção da Certificação LEED do empreendimento da Assembleia Legislativa do Rio de Janeiro, conforme disposto na peça 12 dos autos.
Ressalta que a referida CAT está registrada no Conselho de Arquitetura e Urbanismo (CAU) , ato que confere à mesma a presunção de veracidade e legalidade, que só poderia ser desconstituída com elementos comprobatórios robustos em sentido contrário, o que não teria ocorrido no exame da unidade técnica deste Tribunal.
Posteriormente, em 16/7/2021, a empresa Architectus acostou aos autos (peça 65) , por meio dos seus procuradores, manifestação solicitando que o pedido de impugnação à instrução da unidade técnica do TCU elaborada pela representante seja rejeitado, e que seja mantido o posicionamento da SeinfraUrbana. Além disso requer que seja aberto processo específico para apurar a conduta e aplicar a sanção de inidoneidade (art. 46 da 8.443/1992) às empresas responsáveis pela apresentação da CAT 00000000212990 no RDC nº . 13/2020, pois constitui jurisprudência do TCU o entendimento de que caracteriza fraude à licitação, ensejando a declaração de inidoneidade da empresa responsável, a apresentação de atestado de capacidade técnica que não corresponde à realidade dos fatos.
Feito esse breve resumo, manifesto-me pelo acolhimento da proposta da unidade técnica, adotando-a como razão de decidir, sem prejuízo das considerações adicionais.
Quanto à irregularidade apontada pela SeinfraUrbana não há reparos a fazer. Realmente pode-se observar que no julgamento das propostas técnicas a comissão de licitação teria agido com formalismo exagerado em algumas situações, conforme relatado a seguir. 
Primeiramente, verifica-se que, além do fato de o instrumento convocatório exigir experiência em unidades hospitalares com emergência a despeito de que a nova sede da Fiocruz Amazônia não contará com qualquer tipo de atendimento ambulatorial ou hospitalar, observa-se que o julgamento da proposta técnica da representante contou com excesso de formalismo por parte da Fiocruz, ao desconsiderar atestados de projetos elaborados pelo Consórcio com complexidade superior à exigida no instrumento convocatório, a exemplo do atestado do Hospital Israelita Albert Einstein.
De igual modo, consoante a análise da unidade instrutiva, considero que devem ser mantidos os pontos para o atestado da representante em atendimento ao quesito de comprovação de elaboração de projeto executivo de arquitetura de edificações destinadas a "laboratórios de pesquisas biomédicas", uma vez que o atestado apresentado possui elaboração de projeto com laboratórios diversos (microbiologia, microscopia, cultivo de moluscos bivalve, dentre outros) , o que demonstraria a similaridade, não necessariamente a perfeita coincidência, entre os objetos do atestado e do instrumento convocatório.
Com relação à comprovação de a empresa ter profissional com capacidade de coordenar projetos de empreendimentos de alta complexidade, verifica-se que a comissão de licitação não atribuiu os pontos concedidos anteriormente para alguns atestados da representante, em nenhum momento questionados em sede de recurso pela empresa Architectus S/S. Desse modo, a pontuação correspondente a esses atestados deve ser computada em favor do consórcio Arqhos-MBM.
Todavia, quanto à apresentação de Certificação Ambiental (ENCE, AQUA ou LEED) em atendimento ao item 9.8.1.1 do edital, a comissão de licitação agiu corretamente ao não atribuir à representante a pontuação relacionada a esse item.  
Para comprovar a sua experiência técnica, a representante apresentou a CAT contendo atestado técnico afirmando que o projeto da nova sede da Alerj teria sido elaborado atendendo aos critérios de Certificação LEED Gold (peça 14, p. 40-43) . No entanto, a comissão de licitação acatou o argumento apresentado pela empresa Architectus S/S, em sede de recurso, de que o documento fornecido pela representante não comprovaria a certificação requerida. Nesse sentido, verifica-se que o edital exigia expressamente a apresentação de Certificação Ambiental (ENCE, AQUA ou LEED) de edifício administrativo ou escolar ou comercial ou hospitalar ou institucional ou laboratorial com um mínimo de 1.000 m² de área total construída em um único empreendimento.
A fim de confirmar a existência da certificação para o empreendimento, a SeinfraUrbana promoveu pesquisa no site do Green Building Council Brasil (GBC Brasil) , instituição que concede o selo de certificação ambiental LEED, confirmando que tal certificação não fora expedida para a Alerj. Assim, a unidade técnica entendeu que a pontuação para esse item do edital não deveria ser atribuída à representante, conforme a decisão final da comissão de licitação.
Inconformada com a conclusão da unidade técnica, a representante alega que a Certidão de Acervo Técnico (CAT) apresentada, com registro no CAU, comprovaria a Certificação Ambiental e a capacidade de o Consórcio construir de maneira sustentável. Nesse sentido, de acordo com a representante, a documentação (Notas Fiscais e comprovantes de pagamentos para a empresa de consultoria que assessorou a representante na obtenção do certificado LEED para a Alerj) acostada aos autos, também confirmaria tal alegação.
Ocorre que a CAT não é documento hábil para atestar a conformidade dos serviços prestados com a Certificação LEED. A Alerj, na condição de contratante e emissora do atestado, não é competente para fazer juízo quanto ao atendimento aos critérios dessa certificação ambiental.  
A obtenção do certificado é um processo complexo e rigoroso, realizado por meio de auditorias com profissionais qualificados para verificar se os critérios de conformidade estão sendo atendidos. Portanto, somente a certificadora, GBC Brasil, pode atestar o atendimento às exigências do selo.
Entendo que essa exigência editalícia não busca simplesmente aferir a experiência da empresa na elaboração de projetos ecologicamente sustentáveis, mas também verificar se a empresa já passou por um minucioso processo de certificação, atestado por instituição com reconhecida capacidade de avaliar o atendimento a critérios de sustentabilidade na execução de serviços de construção.
Nesse sentido, a apresentação de uma das três certificações exigidas para a pontuação do item 9.8.1.1 (ENCE, AQUA ou LEED) constitui-se em um diferencial entre as empresas participantes da licitação.
Assim, verifica-se que o consórcio Arqhos-MBM não atendeu ao disposto no item 9.8.1.1 do edital, não fazendo jus a pontuação atribuída para esse item.    
Dessa maneira, levando-se em conta a aplicação das regras contidas no instrumento convocatório para a apuração das notas finais das participantes em conjunto com a análise empreendida à instrução de peça 61, verifica-se que a despeito do acolhimento de parte dos argumentos da representante, o resultado do certame permanece inalterado, tendo como vencedora a empresa Architectus S/S.
Em vista disso, proponho o indeferimento do pedido de medida cautelar formulado pela representante, tendo em vista a inexistência dos pressupostos necessários para sua adoção. Assim, consoante o entendimento da unidade técnica, a Fiocruz poderá dar prosseguimento ao contrato com a empresa Architectus S/S.
Por fim, no tocante ao pedido da empresa Architectus S/S para apurar fraude no certame, não considero que, no presente caso, a apresentação do atestado técnico objetivando atender ao item do edital caracteriza fraude à licitação, portanto, não é caso de aplicar o art. 46 da Lei 8.443/92. Entendo que não há elementos que evidenciem que a informação contida no atestado emitido pela Alerj seja necessariamente falsa, pois a Alerj pode ter o entendimento de que a empresa tenha atendido os critérios para a Certificação LEED. Ocorre que, conforme analisado alhures, a Alerj não é competente para certificar os procedimentos realizados pela empresa na obtenção da Certificação LEED, não podendo o atestado ser considerado documento apto para confirmar a certificação exigida no item 9.8.1.1 do edital.
Ante o exposto, manifesto-me por que o Tribunal aprove o Acórdão que ora submeto à deliberação deste Colegiado.
TCU, Sala das Sessões, em 28 de julho de 2021.
AUGUSTO SHERMAN CAVALCANTI 
Relator